臺北高等行政法院判決
　　　　　　　　　　　　　　　92年度訴字第02844號
　　　　　　　　　　　　　　　.
原　　　告　甲○○
　　　　　　乙○○
　　　　　　丙○○
　　　　　　丁○○
　　　　　　戊○○
共　　　同
訴訟代理人　謝聰文律師
被　　　告　財政部臺灣省北區國稅局
代　表　人　許虞哲（局長）住同上
訴訟代理人　庚○○
　　　　　　辛○○
上列當事人間因贈與稅事件，原告不服財政部中華民國92年6月9
日台財訴字第0920028645號訴願決定，提起行政訴訟。本院判決
如下：
　　主  文
原告之訴駁回。
訴訟費用由原告負擔。
　　事  實
一、事實概要：
　  緣原告甲○○之母鄭敏【民國（下同）89年9月12日死亡】
    生前於86年8月16日（核定通知書誤植為87年11月3日）將其
    所有坐落桃園縣中壢市○○段6號土地（下稱系爭土地）過
    戶予訴外人己○○，被告初查以涉有遺產及贈與稅法第4條
    規定之贈與情事，而鄭敏未依遺產及贈與稅法第24條規定，
    於贈與之日起30內辦理贈與稅申報，乃核定贈與總額為新台
    幣（下同）4,860,050元，贈與淨額為3,860,050元，應納贈
    與稅額316,206元，因贈與人即被繼承人鄭敏已於89年9月12
    日死亡，改以繼承人即原告為納稅義務人核發繳款書。原告
    不服，申經復查，未獲變更，提起訴願，經遭駁回，遂提起
    行政訴訟。
二、兩造聲明：
　(一)原告聲明：
    1.訴願決定、原處分均撤銷。
    2.訴訟費用由被告負擔。
　(二)被告聲明：
    1.駁回原告之訴。
    2.訴訟費用由原告負擔。
三、兩造之主張：
　(一)原告主張之理由：
    1.原告甲○○邀由其子訴外人鄭啟斌為負責人而設立益揚實
      業有限公司（下稱益揚公司），原告甲○○之母鄭敏因以
      其所有系爭土地乙筆面積246平方公尺供擔保持向新竹國
      際商業銀行抵押貸款，俾借用為益揚公司週轉資金。嗣益
      揚公司因經營不善致無力按時繳納前揭貸款本息，鄭敏為
      免所有財產遭受強制執行，遂分割系爭土地其中130平方
      公尺併同原告乙○○所有坐落其上即門牌號碼為同縣市○
      ○路○段569號2層樓房屋，於86年8月16日擬出賣予證人己
      ○○，藉以清償銀行債務。是件房地買賣之總價金經議定
      為800萬元，惟證人己○○給付500萬元後，原貸款銀行始
      表示不能因受有部份清償而減少擔保標的物並塗銷該房地
      之抵押權，致買賣雙方衍生爭執；鄭敏之女即原告丙○○
      、丁○○、戊○○之母鄭千代，為協助其母解決困難，是
      擬以自己所有坐落桃園縣市○○段第241、242號土地2筆
      與證人己○○購得土地互易，雖雙方另因細節未能一致，
      鄭千代所有土地已行申報增值稅賦另由桃園縣稅捐稽徵處
      中壢分處逕予註銷在案，嗣雙方亦幾臨訟爭相向，然本件
      並無土地贈與或三角移轉異常之情事甚明。
    2.被告課徵本件贈與稅其理由在於依證人己○○87及88年度
      綜合所得稅資料以觀，渠尚屬無相當財力購買系爭土地之
      人。經通知原告甲○○及證人己○○，並未提供買賣契約
      與支付價金之證明文件，或訴訟及調解紀錄，是主張買賣
      要難信為真實。惟以國人避稅方式不一而足，被告逕依訴
      外人己○○綜合所得稅申報資料即逕認渠係屬無資力之人
      ，實嫌速斷；被告課徵本件贈與稅是否需有相當之事證？
      有無就原告主張之事由為調查？或僅因原告未提出「反證
      」，即得不予採信？本件原告甲○○已因經營事業不善而
      避走中國大陸，而證人己○○殆因買賣爭執不快，兩者不
      能或不願提供相關資料，是否均應歸責於全體原告？
    3.原告對證人己○○於鈞院93年12月21日準備程序期日提出
      之書類文件並不爭執，且就該86年7月23日之不動產買賣
      契約書及87年12月14日之協議書均認為係真正。就台灣土
      地銀行石門分行94年2月3日石存字第0940000077號函檢送
      客戶歷史交易明細查詢資料以觀，證人己○○於86年7月
      24 日確有轉帳支出290萬元，於86年9月15日確有現金支
      出200萬元，於86年9月30日確有金融卡提款支出8萬元等
      ，與當事人間86年7月23日不動產買賣契約書付款明細表
      所訂付款日期及付款方式，互核比對大致相符，應認訴外
      人己○○就本件所為證述可堪信為真實。
  (二)被告主張之理由：
    1.本件原係稅捐處通報土地三角移轉異常案件，原通報係被
      繼承人鄭敏86年8月16日將其所有系爭土地過戶移轉予證
      人己○○，復證人己○○於87年11月再將系爭土地移轉予
      被繼承人鄭敏之次女鄭千代，然鄭千代於88年5月25日死
      亡，乃調閱系爭土地臺灣省桃園縣土地登記簿查得至原核
      定查核時（90年3月28日止）其登記所有權人仍為證人己
      ○○，並查詢該筆土地被繼承人鄭敏所繳之土地增值稅並
      未撤銷，另調閱證人己○○之87年度及88年度綜合所得稅
      資料，其中87年度僅有利息所得26,791元、88年度僅有利
      息所得13,221元，依當時銀行存款利率換算其本金約為
      450,268元及240,381元，尚無相當財力購買系爭土地，且
      系爭土地另設定抵押權其債務人為益揚公司，其該公司負
      責人為被繼承人鄭敏之孫子鄭啟斌，原核定乃認屬遺產及
      贈與稅法第4條規定之贈與行為；復查時其原告主張系爭
      土地及其上建物即門牌號碼為桃園縣中壢市○○路○段569
      號2層樓房屋全部，係於86年7月23日由所有權人鄭敏與原
      告乙○○共同出賣予證人己○○，嗣以該不動產與他筆土
      地併為抵押權人新竹國際商業銀行之借款共同擔保，且新
      竹國際商業銀行不願因部分清償而減少擔保標的並塗銷本
      件房地之抵押權，是致該買賣生有爭執，雙方幾臨訴訟相
      向，然尚無鄭敏贈與土地予證人己○○之情事以茲爭議。
      是被告於90年9月26日以北區國稅法第90042637號函通知
      原告甲○○：「關於鄭敏出賣土地標示坐落桃園縣中壢市
      ○○段○段6地號予己○○所附之買賣契約，及其買受人
      所支付之價金證明文件。另復查申請書中所述因出賣土地
      與訴外人己○○幾臨訴訟相向，是否有無訴訟或調解等？
      如有請將訴訟判決書或調解紀錄等證明文件提示供核；如
      無上述情事，其買賣土地之紛爭如何解決？有無相關證明
      文件得以驗證，請一併提示供核。」於文到15日內惠復被
      告，該通知函於90年9月29日合法送達原告，惟原告並未
      回復被告或提示其買賣相關證明文件供核，以證明其系爭
      土地如其主張為買賣之證據，僅為空言主張，尚難採信，
      且被告另於90年9月26日以北區國稅法第90042636號函通
      知證人己○○：「提供鄭敏於86年8月16日出賣標示坐落
      桃園縣中壢市○○段小段6地號土地予台端之買賣契約書
      及其所支付之價金證明文件等，以憑參辦」，該函經證人
      己○○簽收，惟迄作成復查決定時證人己○○亦無提示相
      關買賣證明文件供核。迄至訴願答辯時證人己○○亦無提
      示相關買賣證明文件供核，且從原核定、復查、訴願至現
      行政訴訟階段原告對於所訴屬買賣之資金流程證據均無法
      提出，以證其所訴；是原核定依遺產及贈與稅法規定，核
      定贈與總額為4,860,050元，課稅贈與淨額為3,860,050
      元，補徵應納贈與稅額316,206元，另因贈與人鄭敏即被
      繼承人已於89年9月12日死亡，是改以繼承人即原告為納
      稅義務人核發繳款書，原核定並無不合。
    2.證人己○○所提供之買賣契約（買方為證人己○○；賣方
      為鄭敏及原告乙○○，代理人為鄭林卻即原告甲○○配偶
      ）節略如下：「第1條：買賣總價款議定為800萬元整；第
      3 條：（二）賣方簽約前‧‧‧設定‧‧‧之抵押權‧‧
      ‧雙方同意於尾款前（或86年9月23日前）由買方會同賣
      方清償貸款，作為部分買賣價款之支付方法，並塗銷抵押
      權；第5條：（一）房屋點交：‧‧‧賣方應於交付尾款
      之同時，以現狀點交方式，移交買方管領；第7條：賣方
      保證‧‧‧如有出租、設定他項權利‧‧‧應由賣方於尾
      款前負責塗銷；第8條：（二）賣方違約‧‧‧買方得限
      期催告履行，逾期仍不履行即予解除契約，賣方應將所收
      價款退還外，並應同時賠償與已繳價款同額之違約罰金。
      （四）‧‧‧受損害之一方並得請求損害賠償。」。訴外
      人己○○證稱除了付清買賣價款外，又額外代償抵押借款
      300多萬元；依中壢地政事務所登記資料，證人己○○係
      於86年10月1日即取得系爭土地及同段798建號（中壢市○
      ○路○段569號）建物之所有權，而截至86年9月30日止僅
      支付該房地價款合計510萬元，則其於庭訊時所稱「在過
      戶中才發現有抵押債務未償還（後續房屋尾款及剩餘貸款
      ）不付清就無法過戶」之證詞顯非為真，此由87年12月14
      日各關係人所立之協議書第2項前段：「乙方（指鄭敏及
      原告乙○○，代理人為鄭雅顯即原告甲○○）同意未收之
      尾款新台幣290萬元及第1項之聯邦銀行支票100萬元（支
      票抬頭為原告丙○○即鄭千代之子）合計390萬元，清償
      乙方向新竹中小企銀為物保之債務」亦可得證；且該項後
      段及第3項書明：剩餘之房地貸款356萬1千元債務由鄭雅
      顯（即原告甲○○）於2年內本息清償予竹企，益證原抵
      押借款之清償與證人己○○可否將房地過戶無關。
    3.證人己○○又稱房地係向鄭雅顯（即原告甲○○）買的，
      買賣價款800萬元皆交予訴外人吳文信代書轉交買方（按
      ：510萬元之簽收人皆為鄭林卻），依買賣契約書封面所
      載，本買賣為「跨世紀不動產SOGO店」、「仲信土地登記
      專業代理人事務所」辦理，其代理人即為訴外人吳文信。
      本買賣證人己○○既透過仲介公司及代書辦理，買賣出問
      題經協議後仍多付300多萬元代原告甲○○清償抵押借款
      ，但證人己○○不僅未對仲介及代書要求負起業務上之責
      任，亦未見其向原抵押借款之義務人鄭敏、原告乙○○及
      債務人益揚公司（負責人鄭啟斌，即鄭林卻及原告甲○○
      之子）追索，證人己○○對於本買賣之自身權益如此漠視
      、放棄，實有違一般社會經驗。
    4.本案房地所有權人分別為原告乙○○（即原告甲○○之弟
      ）及鄭敏（即原告甲○○之母），惟賣方收款人及簽訂契
      約書皆為訴外人鄭林卻代理、簽訂協議書則為原告甲○○
      代理，所有權人對於自己之財產出售及過戶情形亦不聞不
      問；且訴外人鄭林卻代收510萬元後有無交予不動產出售
      人，或其資金去路為何，原告皆無交代。
    5.買方證人己○○之資金能力，依其綜合所得稅資料清單顯
      示：86年只有1項所得為利息190,307元，因其86年7月至9
      月共支付510萬元，故如該利息以存款期間為7個月（86年
      1至7月）換算本金約為558萬元（190,307÷5.85%÷7/12
      ＝5,576,762），付了510萬元後剩下約48萬元，此與其87
      年之利息所得26,791元換算本金（26,791÷6.5﹪＝
      412,692）相當；觀諸證人己○○87年只有1項所得為利息
      26,791元、88年亦只有2項所得皆為利息共計13,221元，
      則其於庭訊時所稱尾款290萬元及代償之抵押債務300多萬
      元從何而來？進一步言，86年雖由其存款帳戶支付510 萬
      元，然其存款資金來源亦無交代，如何證明其具有該買賣
      之資金能力？
　　理  由
一、本件訴訟繫屬中被告代表人林吉昌，改為許虞哲擔任，有行
    政院令在卷可按，茲據新任代表人具狀承受訴訟，核無不合
    ，應予准許。
二、按「凡經常居住中華民國境內之中華民國國民，就其在中華
    民國境內或境外之財產為贈與者，應依本法規定，課徵贈與
    稅。」、「本法稱贈與，指財產所有人以自己之財產無償給
    與他人，經他人允受而生效力之行為。」、「除第20條所規
    定之贈與外，贈與人在一年內贈與他人之財產總值超過贈與
    稅免稅額時，應於超過免稅額之贈與行為發生後30日內，向
    主管稽徵機關依規定辦理贈與稅申報」分別為行為時遺產及
    贈與稅法第3條第1項、第4條第2項及第24條第1項所明定。
三、本件原係稅捐處通報土地三角移轉異常案件，原通報係贈與
    人即被繼承人鄭敏86年8月16日將其所有系爭土地（連同其
    上原告乙○○所有之建物）過戶移轉予證人己○○，嗣證人
    己○○於87年11月3日再將系爭土地移轉予鄭敏之次女鄭千
    代，被告初查經調閱戶籍資料查得鄭千代於88年5月25日死
    亡，又調閱系爭土地臺灣省桃園縣土地登記簿查得至初查查
    核時（90年3月28日止）其登記所有權人仍為證人己○○，
    另調閱證人己○○之87年度及88年度綜合所得稅資料，其中
    87年度僅有利息所得26,791元、88年度僅有利息所得13,221
    元，依當時銀行存款利率換算其本金約為450,268元及
    240,381元，尚無相當財力購買系爭土地，且系爭土地另設
    定抵押權，其債務人為益揚公司，該公司負責人為鄭敏之孫
    子訴外人鄭啟斌，初查乃認屬涉有遺產及贈與稅法第4條規
    定之贈與情事，核定贈與總額為4,860,050元，贈與淨額為
    3,860,050元，應納贈與稅額316,206元，因贈與人鄭敏已於
    89年9月12日死亡，改以繼承人即原告為納稅義務人核發繳
    款書，原告申請復查，原處分 (復查決定)予以維持。原告
    不服循序提起本件訴訟，為如事實欄所載，主張經證人己○
    ○到庭作證系爭土地之買賣為真實。經查：
(一)、本件依原告之訴願補充理由書 (原處分卷第122頁)，原告
      於準備程序之主張 (本院卷第48頁：因為甲○○現無法聯
      絡，所以買賣之資金流程無法提供)，及證人己○○之證
      述 (本院第61頁、66頁：房地是向鄭雅顯買的)，系爭買
      賣實際上是原告甲○○ (原名鄭雅顯)與證人己○○所為
      ，然於復查程序中，被告於90年9月26日以北區國稅法第
      90042637號函通知原告甲○○：「關於鄭敏出賣土地標示
      坐落桃園縣中壢市○○段小段6地號予己○○所附之買賣
      契約，及其買受人所支付之價金證明文件。另復查申請書
      中所述因出賣土地與己○○幾臨訴訟相向，是否有無訴訟
      或調解等？如有請將訴訟判決書或調解紀錄等證明文件提
      示供核；如無上述情事，其買賣土地之紛爭如何解決？有
      無相關證明文件得以驗證，請一併提示供核。」請其於文
      到15日內惠復被告，該通知函於90年9月29日送達原告甲
      ○○，惟原告甲○○並未回復被告或提示其買賣相關證明
      文件供核，以證明其系爭土地如其主張為買賣之證據，被
      告另於90年9月26日以北區國稅法第90042636號函通知證
      人己○○：「提供鄭敏於86年8月16日出賣標示坐落桃園
      縣中壢市○○段○段6地號土地予台端之買賣契約書及其
      所支付之價金證明文件等，以憑參辦」，該函經證人己○
      ○簽收，證人己○○亦未向被告提示相關買賣證明文件供
      核，有上開函文及送達回執附原處分可稽。訴願時，原告
      雖說明系爭買賣生爭執，擬委由律師對原告甲○○提出詐
      欺告訴，但仍無法提示系爭土地移轉為買賣非贈與之資金
      支付證明文件，被告於91年8月9日以北區國稅法字第
      0910019500號函請律英聯合法律事務所就：「主旨：為辦
      理贈與稅訴願案所需，檢送87年10月30日英函字第05534
      號文影本乙份，請於文到7日內提出說明貴所承辦發前文
      之訴訟案件情形，並將其相關買賣契約書、支付價金等文
      件資料影本檢送提示到局以憑參辦，請查照。」經律英聯
      合法律事務所吳志祥律師以91年8月20日英函字第
      091082001號函復：「當時己○○確實有提供買賣契約書
      正本及土地建物謄本給本律師參閱，本律師記得事實係己
      ○○買了一間房地，錢付了，但抵押權未塗銷故要控告對
      方詐欺，最後對方的姊姊出面說要把一塊地過給己○○抵
      債，‧‧‧謹提供記憶之證言供貴局參考，當時確實有一
      份己○○與對方妹妹或母親買賣房地之合約書，己○○確
      實錢付了但抵押權未塗銷，否則己○○與對方姊姊非親非
      故，對方姊姊怎麼可能無端過戶土地給他不是嗎？」等語
      ，亦無法提出相關買賣契約書、支付價金等文件資料供核
      ，被告復於91年8月9日以北區國稅法第0910019499號函通
      知訴外人己○○：「為辦理贈與稅訴願案所需，請於文到
      10日內提供鄭敏於86年8月16日出賣標示坐落桃園縣中壢
      市○○段○段6地號土地予台端之買賣契約書及其所付款
      項價金證明等文件影本，以憑參辦」，該函經證人己○○
      簽收，有掛號郵件收件回執附原處分卷可稽，惟證人己○
      ○逾期亦未能提示相關買賣證明文件供核。
(二)、證人己○○於本院審理中雖提出買賣契約書 (附卷，影本
      見本院卷第80頁以下)，然如前所述，於復查程序及訴願
      程序中，證人己○○及原告甲○○經多次催促，均無法提
      出買賣契約，於本院審理中忽能提出，已有可疑。而依該
      買賣契約書所載，係證人己○○與「代理人」鄭林卻所簽
      ，與上述系爭買賣實際上是原告甲○○與證人己○○所為
      一節不符。再該買賣契約書上4期付款金額，均有塗改，
      所載付款明細表 (收款金額)計有510萬元，與原告訴願時
      及起訴時主張之500萬元不符，亦與證人己○○所證除付
      價款800萬元外，又付3百多萬元貸款 (按指系爭土地與其
      他土地共同為抵押物擔保他人債務)，共花了1千1百多萬
      元等語 (本院卷第62頁及第69頁)不符。又依該買賣契約
      書所載，收款人為鄭林卻，經本院命原告提出鄭林卻收取
      510萬元價款流向資料，原告未能提出，且證人己○○無
      從證明其有支付該510萬元 (詳後述)。另該買賣契約書載
      ：「第1條：買賣總價款議定為800萬元整；第3條：（二
      ）賣方簽約前以本件動產設定最高限額共‧‧‧之抵押權
      ‧‧‧雙方同意於尾款前（或86年9月23日前）由買方會
      同賣方清償貸款，作為部分買賣價款之支付方法，並塗銷
      抵押權」，是證人己○○證稱當時是「買清的」、過戶中
      才知道有抵押權等語 (本院卷第66頁)，與該買賣契約書
      所載不符。綜合上情，該買賣契約書顯係臨訟杜造，並無
      證據力。
(三)、上開買賣契約所載付款明細，第1次款 (付款日期86年7月
      23日)10 萬元，第2次款 (付款日期86年7月25日)290 萬
      元，第3次款 (付款日期86年9月15日)200 萬元，第4次款
      (付款日期86年9月30日)10 萬元 (收款金額)( 此與買賣
      契約書載付款方法第4次即尾款290萬元不符)計510萬元，
      其中除第2次以發票人台灣土地銀行石門分行，發票日86
      年7月24日，面額290萬元，票號PQ0000000之支票 (本院
      卷第88頁)支付外，餘以現金支付，上情與證人己○○第1
      次到庭，最初證稱800萬元分3次現金支付等語 (本院卷第
      63頁)，嗣證稱800萬元以土銀本票支付等語 (本院卷第64
      頁)均不符。再證人己○○以現金一次支付200萬元，與常
      情有違，已難採信。又經本院向台灣土地銀行石門分行查
      詢，上開290萬元支票，係證人己○○由其於86年7月24日
      在其於該行存款帳號000000000000號轉帳開立，嗣於翌日
      轉入其同帳戶，此有台灣土地銀行石門分行94年2月3日石
      存字第0940000077號函檢送客戶歷史交易明細查詢資料 (
      本院卷第115頁以下)及94年4月6日石存字第0940000233號
      函(本院卷第143頁)可證，證人己○○並未支付290萬元予
      鄭林卻。至依上開交易明細資料，訴外人己○○於86年9
      月15日雖有現金支出200萬元，然此200萬元如確是由鄭林
      卻收取，原告必能舉出資金流向，而原告卻未能提出相關
      事證說明，是無法證明此200萬元支付予鄭林卻。再原告
      主張證人己○○86年9月30日確有金融卡提款支出8萬元云
      云，與上述該日收取10萬元金額不符。是證人己○○並未
      支付此510萬元價款予鄭林卻。原告主張訴外人己○○於
      86 年7月24日確有轉帳支出290萬元，於86年9月15日確有
      現金支出200萬元，於86年9月30日確有金融卡提款支出8
      萬元等，與當事人間86年7月23日不動產買賣契約書付款
      明細表所訂付款日期及付款方式，互核比對大致相符，應
      認證人己○○就本件所為證述可堪信為真實云云，並不足
      採。
(四)、依證人己○○證詞，其向原告甲○○買系爭房地，其經由
      代書即訴外人吳文信購買，是買清的，價款800萬元經由
      訴外人吳文信代書轉交原告甲○○（按買賣契約書上之簽
      收人卻為鄭林卻），然而買賣出問題經協議後仍多付300
      多萬元代原告甲○○清償抵押借款，但證人己○○不僅未
      對代書要求負賠償責任，亦未見其向原抵押借款之義務人
      鄭敏、原告乙○○及債務人益揚公司（負責人鄭啟斌，即
      鄭林卻及原告甲○○之子）追索，此亦有違常情。
(五)、綜上所述，證人己○○所證買賣系爭房地各節，並不足採
      ，所提出之買賣契約書，亦不足信。證人己○○實際上未
      支付價金以購買系爭土地，其受系爭土地移轉為無償，原
      處分認定其受贈與，而贈與人鄭敏未依遺產及贈與稅法第
      24 條規定，於贈與之日起30內辦理贈與稅申報，乃核定
      贈與總額為4,860,050元，贈與淨額為3,860,050元，應納
      贈與稅額316,206元，因贈與人鄭敏已於89年9月12日死亡
      ，對繼承人即原告核課，並無不合。
四、從而，原處分核定贈與總額為4,860,050元，贈與淨額為
    3,860,050元，原告應納贈與稅額316,206元，於法無違，訴
    願決定予以維持，並無不合。原告訴請撤銷，並無理由，應
    予駁回。
五、據上論結，本件原告之訴為無理由，爰依行政訴訟法第98
    條第3項前段、第104條、民事訴訟法第85條第1項，判決如
    主文。
中    華    民    國    94     年     5    月   26    日
                        第一庭審判長法  官 姜素娥
                                    法  官 陳秀
                                   法  官 吳東都
上為正本係照原本作成。
如不服本判決，應於送達後20日內，向本院提出上訴狀並表明上
訴理由，如於本判決宣示後送達前提起上訴者，應於判決送達後
20日內補提上訴理由書（須按他造人數附繕本）。
中　　華　　民　　國　　94　　 年　   5  　月　　26　 日
 　　  　　　　　　　    　         書記官 李金釵
